臺灣高等法院臺中分院刑事裁定　
110年度毒抗字第807號
抗  告  人  
即  被  告  劉明弦




上列抗告人因涉犯毒品危害防制條例案件，不服臺灣臺中地方法
院110年度毒聲字第822號中華民國110年6月2日准許強制戒治裁
定（聲請案號：110年度聲戒字第105號；偵查案號：109年度毒
偵字第3876號）提起抗告，本院裁定如下：
    主  文
抗告駁回。
    理  由
一、抗告人即被告甲○○（下稱抗告人）抗告意旨詳如附件所載。
二、按犯毒品危害防制條例第10條之施用毒品罪者，檢察官應聲
    請法院裁定，令被告入勒戒處所觀察、勒戒，其期間不得逾
    2月。觀察、勒戒後，檢察官或少年法院（地方法院少年法
    庭）依據勒戒處所之陳報，認受觀察、勒戒人無繼續施用毒
    品傾向者，應即釋放，並為不起訴之處分或不付審理之裁定
    ；認受觀察、勒戒人有繼續施用毒品傾向者，檢察官應聲請
    法院裁定或由少年法院（地方法院少年法庭）裁定令入戒治
    處所強制戒治，其期間為6個月以上，至無繼續強制戒治之
    必要為止，但最長不得逾1年，毒品危害防制條例第20條第1
    項、第2項定有明文。次按勒戒處所應注意觀察受觀察、勒
    戒人在所情形，經醫師研判其有或無繼續施用毒品傾向後，
    至遲應於觀察、勒戒期滿之15日前，陳報該管檢察官，觀察
    勒戒處分執行條例第8條第1項亦定有明文。是依前揭法條規
    定，研判受觀察、勒戒人有無繼續施用毒品傾向者，係由勒
    戒處所內之專業醫師為之；又有無繼續施用毒品傾向之評估
    標準，並非完全以受觀察、勒戒人勒戒後之結果為準，勒戒
    前之各種情況，仍應作為評估之依據，而關於有無繼續施用
    毒品傾向之評估標準，法務部已於110年3月26日以法矯字第
    11006001760號函修正頒布「有無繼續施用毒品傾向評估標
    準紀錄表」、「有無繼續施用毒品傾向評估標準評分說明手
    冊」。是受觀察、勒戒人有無「繼續施用毒品傾向」，係依
    具體個案之臨床實務及相關事證等情綜合判定，有其相當之
    專業依據及標準，且涉及專門醫學。又衡酌強制戒治之目的
    ，係為協助施用毒品者戒斷毒品之心癮及身癮所為之一種保
    安處分類型，該評估標準係將與判斷有無繼續施用傾向之相
    關因素加以列舉及量化，適用於每一位受觀察、勒戒處分之
    人，具一致性、普遍性、客觀性，以利執法者判定受勒戒人
    有無繼續施用毒品傾向。是對於受觀察勒戒人有無繼續施用
    毒品之傾向，係由矯正機關及醫療人員共同依前述之評估標
    準，針對具體個案之臨床實務及相關事證等情為綜合判定，
    有其相當之專業依據，倘其評估由形式上觀察，並無違反評
    估標準，亦無擅斷或濫權等明顯不當之處，法院即應予尊重
    。
三、經查：
  ㈠抗告人因涉犯施用第一級、第二級毒品案件，經臺灣臺中地
    方檢察署檢察官聲請觀察、勒戒，原審以109年度毒聲字第9
    51號裁定命入勒戒處所觀察、勒戒執行後，經法務部○○○○○○
    ○○附設勒戒處所評估結果，認抗告人：前科紀錄與行為表現
    部分合計為23分、臨床評估合計為36分、社會穩定度合計為
    5分，以上總分合計為64分（靜態因子總計43分、動態因子
    總計21分），綜合判斷為「有繼續施用毒品傾向」等情，有
    上開裁定及卷附法務部○○○○○○○○110年5月24日中戒所衛字第
    11010004450號函暨檢附之有無繼續施用毒品傾向證明書、
    評估標準紀錄表各1份附卷可稽，合先敘明。
  ㈡抗告人雖以前詞提起抗告。然本院認前開綜合判斷之結果，
    係由該所具相關專業知識經驗之醫師，依其本職學識，對於
    抗告人在觀察、勒戒期間，就其過往前科紀錄與行為表現、
    臨床評估及社會穩定度等靜態及動態因素所為綜合判斷，具
    有科學驗證所得之結論。核與前揭勒戒處所評分說明手冊之
    規定並無不合，尚屬妥適；且勒戒處所之組織、人員之資格
    及執行觀察、勒戒相關程序，暨判斷施用毒品者有無繼續施
    用毒品傾向，均有相關法令嚴格規範，非可恣意而為，由形
    式上觀察，亦無擅斷或濫權等明顯不當之情事，自得資為判
    斷抗告人在觀察、勒戒中有無繼續施用毒品傾向之證明。
  ㈢又抗告人所述其他觀察、勒戒人之條件與資料比抗告人還差
    ，甚至另犯重罪，卻仍能勒戒成功，有所不公等情。然強制
    戒治之執行是協助施用毒品者戒斷毒品之心癮及身癮所為一
    種保安處分，他人另犯重罪之刑罰執行係依據行為人犯罪行
    為，給予相應之懲罰並威嚇潛在犯人，並給予再社會化之措
    施，兩者規範目的不同。況且，評分項目中之「有其他犯罪
    相關紀錄」，在上開評估標準紀錄表中之計算，1筆為2分，
    上限為10分，影響受觀察、勒戒人是否繼續施用毒品傾向之
    判斷有限，可知該因子之評分並非具有絕對影響性。抗告人
    此部分抗告理由，顯有誤會。
  ㈣再就毒品危害防制條例所規定之觀察、勒戒或強制戒治處分
    ，其立法意旨在幫助施用毒品者戒除毒癮，該處分之性質非
    為懲戒行為人，而係為防止再次施用毒品之危險性，目的係
    在戒除施用毒品身癮及心癮之措施；且強制戒治係導入療程
    之觀念，針對行為人將來之危險所為預防、矯治措施之保安
    處分，以達教化與治療之目的，可謂刑罰之補充制度，從而
    毒品危害防制條例本身所規定之強制戒治等保安處分，雖兼
    具自由刑性質，卻有刑罰不可替代之教化治療作用。本件抗
    告人既有施用海洛因及甲基安非他命之犯罪事實，並由原審
    裁定送勒戒處所執行觀察、勒戒處分後，經法務部○○○○○○○○
    附設勒戒處所依個案之臨床實務及具體事證，專業評估判定
    抗告人仍有繼續施用毒品傾向，而尚未戒除毒癮。且該評估
    並無違反評估標準，亦無擅斷或濫權等明顯不當之處，則對
    於檢察官之聲請，法院即應予尊重。本院認為降低其再次施
    用毒品之危險性，自有依法施以強制戒治之必要。
  ㈤綜上，原審依據前揭專業評估結果，認抗告人仍有繼續施用
    毒品傾向，而有強制戒治必要，依毒品危害防制條例第20條
    第2項後段規定，裁定抗告人令入戒治處所施以強制戒治，
    其期間為6個月以上，至無繼續強制戒治之必要為止，但最
    長不得逾1年。經核其採證及認事用法並無違誤。抗告人仍
    執上開情詞提起抗告，為無理由，應予駁回。
據上論斷，應依刑事訴訟法第412條，裁定如主文。
中　　華　　民　　國　　110 　年　　7 　　月　　5 　　日
            刑事第八庭　  審判長法　官　林  清  鈞
                                法　官　郭  瑞  祥
                                法　官　簡  婉  倫
以上正本證明與原本無異。
不得再抗告。
                                書記官  林　書　慶
中　　華　　民　　國　　110 　年　　7 　　月　　6 　　日